最高法院刑事判決　　　　　　九十六年度台上字第五三九四號
上　訴　人　甲○○
自訴代理人　汪紹銘律師
被　　　告　乙○○
　　　　　　丙○○
上列上訴人因自訴被告等違反著作權法案件，不服台灣高等法院
台中分院中華民國九十五年七月十三日第二審更審判決（九十四
年度重上更(四)字第三五號，自訴案號：台灣台中地方法院八十二
年度自字第九二一號），提起上訴，本院判決如下：
    主  文
原判決撤銷，發回台灣高等法院台中分院。
    理  由
本件原判決以上訴人即自訴人甲○○在第一審之自訴意旨略以：
被告丙○○為源民安企業股份有限公司（下稱源民安公司）董事
長，其於民國七十五年九月三十日與上訴人甲○○訂立專利權租
與契約及專利契約，約定雙方籌組新公司合作經營瓦斯防爆自動
控制器系列產品之製銷，並由上訴人將其所有新型專利第二八五
０二號、一七一０三號等專利實施權租與合併後新成立之公司。
被告丙○○乃與被告乙○○於七十五年十一月二十五日設立登記
民安瓦斯實業股份有限公司（下稱民安公司），上訴人將其原經
營之新品發企業有限公司（經高雄市政府於七十六年九月十九日
以高市建二字第九二三二０號函核准解散登記，下稱新品發公司
）之有關產品營運業務及工廠產權、生產設備、生財器具、半成
品、成品等移交予民安公司。嗣雙方發生糾紛，上訴人於八十年
四月二十日通知民安公司終止授權，並以民安公司侵害新型第二
八五０二號專利權為由，向法院聲請假處分，復聲請搜索扣押民
安公司仿冒之新型專利產品「瓦斯防爆器」（即管路通道超流量
自動控制裝置）。詎被告丙○○、乙○○竟以原班人員，於八十
一年三月間設立遠寶股份有限公司（下稱遠寶公司），並由被告
丙○○之妻尤陳淑霞擔任董事長，被告乙○○則擔任民安公司之
董事長，被告丙○○、乙○○明知如原判決附表二所示之著作權
（包括編號１至６之科技工程設計圖之圖形著作六種；編號７之
瓦斯測漏表面板圖形、編號８、９之定時器面板圖形等美術著作
三種；及編號１０至之攝影著作四種），均係上訴人所創作而享
有著作財產權，竟共同基於意圖銷售擅自重製之犯意聯絡，自八
十年四月二十日上訴人終止授權上開專利權及著作權後，仍繼續
意圖銷售而擅自重製上訴人享有著作權之瓦斯測漏表、面板圖形
及攝影著作（按包裝盒上重製有獎牌攝影著作），而被告丙○○
復自八十二年六月間起提供台中縣豐原市○○路○段四七七巷六
號源民安公司之廠房、倉庫及辦公場所，租予遠寶公司重製自訴
人享有著作權之瓦斯測漏表、面板圖形及攝影著作，並均以之為
常業。嗣於八十二年九月一日十四時許，經上訴人發現上址之源
民安公司倉庫內有大量之仿冒瓦斯測漏表、面板圖形及瓦斯調整
器按扭等，乃於八十二年九月二日會同員警在上址之源民安公司
倉庫內搜索，並扣取其中遠寶公司所有如原判決附表一編號１所
示之瓦斯安全自動控制調整器六個，復於八十六年二月二十四日
及同年五月十九日經上訴人聲請民事保全證據由第一審法院先後
扣得遠寶公司所有如原判決附表一編號２至１３所示之物，詎被
告丙○○、許革三仍承前犯意，繼續在上址生產仿製品，並銷售
販賣，迄至八十九年七月七日上訴人申告時，渠等仍繼續重製上
開物品，而侵害上訴人之著作財產權，因認被告丙○○、乙○○
均涉犯八十七年一月二十一日修正公布之著作權法第九十一條第
二項、第九十四條之意圖銷售而重製他人著作為常業罪嫌等語。
經審理結果，認不能證明被告等犯罪，因而維持第一審諭知被告
等無罪部分之判決，駁回上訴人在第二審之上訴，固非無見。
惟查：(一)、原判決理由欄五、(三)、既認定攝影著作有極大程度係
依賴機械之作用及技術之操作，在製作時需決定主題，並對被攝
影之對象、構圖、角度、光量、速度進行選擇及調整，有時尚須
進行底片修改，此時，在攝影、影像及沖洗有其原創性，因而加
以保護（即享有攝影著作權）。則原判決附表二編號１０至所示
上訴人之攝影作品，是否享有著作權，自應依上述標準，就攝影
、顯像及沖洗等各方面，判斷是否有原創性，並應於理由內詳
其論斷之理由，否則即有判決理由欠備之違法。原判決僅以「系
爭攝影作品，只是將得獎獎牌忠實加以拍攝，用供產品包裝盒之
得獎說明，依其拍攝情形，尚難認有何原創性」等簡短數語，即
認其不得享有攝影著作權，而未詳細說明如何依前述標準認定該
攝影作品為無原創性之理由，顯有判決不備理由之違法。(二)、依
據專利權所為製造或生產行為，固未必等同於著作權法之重製著
作物行為，惟如依專利權而為製造或生產過程，會同時涉及著作
權法之重製著作物行為時，仍有著作權法之適用。本件上訴人係
於七十五年九月三十日與被告丙○○（雙方約定新籌組公司代表
人）簽訂「專利契約書」，約定上訴人將其享專利權之「瓦斯防
爆自動控制器」產品製造及銷售業務租予新籌組之公司，嗣新籌
組公司即民安公司成立後，上訴人再於七十五年十二月二十六日
與民安公司簽訂「專利租與契約書」，原「專利契約書」乙方當
事人（即新籌組公司）之權利義務，皆由民安公司概括承受。當
時上訴人未為原判決附表二編號１至編號６之科技工程設計圖之
著作權登記，故上開契約書中均未提及此著作權問題，如上訴人
有將此科技工程設計圖交予民安公司使用，固應認有授權使用，
惟依上述「專利契約書」第七條約定，在該契約書有效期間內，
民安公司倘未經上訴人之書面同意，民安公司不得私擅將系爭專
利實施權再授與任何第三人，或讓與第三人或以任何方式與第三
人合作實施或作任何方式之處置，以維上訴人之權益（見上更(一)
字卷(二)第一三九頁），故民安公司似不得將系爭專利實施權授與
被告等於八十一年三月間設立之遠寶公司用以生產瓦斯防爆自動
控制器，被告等如有依系爭科技工程設計圖製造瓦斯防爆自動控
制器，將該平面圖形著作，轉變成立體物，能否謂非侵害著作權
之重製行為，即非無研求餘地。究竟實情為何？上開事證為何不
足為不利被告等之認定？原審未進一步詳查、說明，亦有未合。
上訴意旨指摘原判決違法，尚非全無理由，應認仍有發回更審之
原因。
據上論結，應依刑事訴訟法第三百九十七條、第四百零一條，判
決如主文。
中　　華　　民　　國　九十六　年　　十　　月　 十一 　日
                      最高法院刑事第八庭
                          審判長法官  陳　正　庸
                                法官  賴　忠　星
                                法官  林　開　任
                                法官  宋　　　祺
                                法官  吳　昆　仁
      本件正本證明與原本無異
                                      書  記  官
中　　華　　民　　國　九十六　年　　十　　月　二十二　日
                                                      Ｅ
